---
title: |
  | Méthodes micro-économétriques
  | Estimation des dépenses de santé des particuliers en Australie
author: "Pierre-Emmanuel Diot"
header-includes:
  - \usepackage{float}
output: 
  pdf_document:
    toc: yes
    number_section: yes
    keep_tex: yes
    dev: png
    df_print: kable
editor_options: 
  chunk_output_type: console
---


```{r setup, include=T, echo=F}
knitr::opts_chunk$set(dev='pdf', echo = FALSE, comment="", message=FALSE,
                      warning=FALSE, results="asis" , xtable.comment = FALSE,
                      sanitize=TRUE,tidy.opts=list(width.cutoff=40),tidy=TRUE,
                      table.placement = "H")
```

```{r, include=T}
options(tinytex.verbose = TRUE)
```

```{r setup2}
library(readxl)
library(ggplot2)
library(ggpubr)
library(hrbrthemes)
library(tidyverse)
library(dplyr)
library(DT)
library(data.table)
library(kableExtra)
library(gplots)
library(ggcorrplot)
library(corrplot)
library(plm)
library(stargazer)
library(e1071)
library(magrittr)
library(haven)
library(GGally)
library(VGAM)
library(AER)
library(formatR)
```


```{r tikz-sanitize}
options(
tikzSanitizeCharacters = c('%','}','{','^','_','&','~',"é","É","è","È","à","À"),
tikzReplacementCharacters = c('\\%','\\}','\\{','\\^{}','\\_{}',
'\\&','\\char`\\~',"\\'e","\\'E","\\`e","\\`E","\\`a","\\`A")
)
```


```{r}
# Automatisation d'une fonction pour la mise en forme des tableaux

if (knitr::is_latex_output()) {
  mykable <- function(tab, transp = FALSE, digits =2, titre=NULL, font_size = NULL,...){
      if( transp ){
        if(ncol(tab)<=6){
          tab %>% t() %>% kable(caption=titre, digits = digits, booktabs=TRUE,...) %>%
            kable_styling(full_width = F, position = "center", 
                           latex_options = c("striped", "condensed", "HOLD_position"),
                           font_size =  font_size)
        } else {
          tab %>% t() %>% kable(caption=titre, digits = digits, booktabs=TRUE,...) %>%
            kable_styling(full_width = F, position = "center", 
                           latex_options = 
                            c("striped", "condensed", "HOLD_position","scale_down"),
                           font_size =  font_size)
        }
        
      } else {
        if(ncol(tab)<=6){
          tab %>% kable(caption=titre, digits = digits, booktabs=TRUE,...) %>%
            kable_styling(full_width = F, position = "center", 
                           latex_options = c("striped", "condensed", "HOLD_position"),
                           font_size =  font_size)
        } else {
          tab %>% kable(caption=titre, digits = digits, booktabs=TRUE,...) %>%
            kable_styling(full_width = F, position = "center", 
                           latex_options = 
                            c("striped", "condensed", "HOLD_position","scale_down"),
                           font_size =  font_size)
        }
      }
    }
  } else {
  mykable <- function(tab, transp = FALSE, digits = 2, titre=NULL, font_size = NULL, ...){
      if(transp){
        tab %>% t() %>% kable(caption=titre, digits = digits,...) %>%
          kable_styling(full_width = F, position = "center",
                        bootstrap_options = c("striped", "condensed"))  
      } else {
        tab %>% kable(caption=titre, digits = digits, ...) %>%
          kable_styling(full_width = F, position = "center",
                        bootstrap_options = c("striped", "condensed"))
      }
    }
  }
```

```{r}
theme_set(theme_minimal())
```

\newpage

# Présentation des données

L'étude se base sur le jeu de données `SANTE.dta` et a pour double objectif d'analyser les facteurs qui influencent les dépenses de santé des particuliers australiens et de déterminer s'il existe des effets individuels liés à ces dépenses. En vue de répondre à ces deux problématiques, plusieurs méthodes d'estimation économétrique seront utilisées.   

```{r}
mydata <- read_dta("C:/Users/pemma/OneDrive - Université de Tours/Mécen/M1/S1/Méthodes micro-économétriques/Projet/SANTE.dta")
```

```{r}
mydata <- mydata %>%
  mutate_each(
    funs(factor),
    c('ID','ANNEE')
    )
```

```{r}
# Fonction pour affichage de la structure d'une base de données
custom_glimpse <- function(df) {
  data.frame(
    col_name = colnames(df),
    col_index = 1:ncol(df),
    col_class = sapply(df, class),
    row.names = NULL
  )
}
```


```{r}
cat(c("\\begin{table}[H]
    \\begin{minipage}{.5\\linewidth}
      \\centering",
    head(mydata,n=10) %>% 
      mykable(titre="Les 2 premiers individus de la base de données"),
    "\\end{minipage}%
    \\begin{minipage}{.5\\linewidth}
      \\centering",
    custom_glimpse(mydata) %>% 
      mykable(transp=F, titre="Format des variables"),
    "\\end{minipage}%
\\end{table}"
))  
```

```{r}
# Fonction qui renvoie un résumé de stats desc. des variables
stats <- function(x,df){
  c(Min=min(x), quantile(x,probs=0.25), Median = median(x),
    quantile(x, probs=0.75),Max=max(x),
    Mean = mean(x),
    #sd computes the corrected standard deviation
    Sd_cor=sd(x)) 
  }
```

```{r}
mydata[,3:5] %>% 
  sapply(stats,mydata) %>%
  mykable(
    transp=T,
    titre = "Statistiques descriptives"
    )
```

```{r panel}
print(pdim(mydata))
```


# Revenu et dépenses de santé

```{r}
# mise au log de la variable REV
mydata$LREV <- log(mydata$REV)
```

Dans le cas d'un modèle niveau-niveau, $\beta_2$ représenterait la variation de la variable `DEPSANTE` en centaines de dollars si `REV` augmentait d'une unité de milliers de dollars, soit 1000 dollars, ce qui est difficilement interprétable.

La mise au logarithme du revenu permet d'obtenir la différence de niveau de la variable à expliquer `DEPSANTE` pour une certaine augmentation en poucentage de la variable explicative `REV`. 

En notant $y$ la variable associée aux dépenses de santé et $x_1$ la variable associée au revenu, on obtient: 

$$\frac{\mathrm{d}y}{\mathrm{d}x_1}=\frac{\beta_2}{x_1} \iff \beta_2=\frac{\mathrm{d} y}{\frac{\mathrm{d}x_1}{x_1}}$$
En divisant par $100$ de chaque côté, on obtient alors: 

$$\frac{\beta_2}{100}=\frac{\mathrm{d} y}{100\frac{\mathrm{d}x_1}{x_1}}=\frac{\mathrm{d} y}{\% \Delta x_1}$$

Il vient que lorsque $x_1$ augmente de $1\%$ alors $y$ varie de $\frac{\beta_2}{100}$ unités. Autrement dit, si le revenu annuel en milliers de dollars augmente de $1\%$ alors les dépenses de santé annuelles  varient de $\frac{\beta_2}{100}$ centaines de dollars. 


# Age et dépenses de santé

L'ajout de la variable `AGE` au carré dans le modèle permet de prendre en compte la non linéarité entre `AGE` et `DEPSANTE`. En effet, on peut voir sur le graphique suivant que les dépenses de santé annuelles augmentent très légèrement jusqu'à l'âge de 55 ans. A partir de 55 ans, les dépenses de santé augmentent exponentiellement jusqu'à l'âge de 65 ans puis semblent atteindre un plateau. Ainsi `DEPSANTE` et `AGE` ne semble pas évoluer proportionnellement, i.e. la relation n'est pas linéaire entre ces deux variables. On estimera l'effet marginal de l'âge sur les dépenses de santé comme suit:

$$\frac{\partial y}{\partial x_2} = \beta_3 + 2\beta_4 x_2$$
où $y$ représente `DEPSANTE` et $x_2$ est associé à `AGE`. 

\vspace{.25cm}

```{r fig.height=3, fig.width=6, fig.align="center"}
p <- ggplot(mydata, aes(x=AGE,y=DEPSANTE)) +
  geom_point(colour="#FF6F00FF") +
  geom_smooth() +
  labs(title="Dépenses de santé annuelles (en centaines de dollars) en fonction de l'âge", subtitle="Relation non linéaire") +
  theme(plot.title = element_text(size = 10, face="bold"),
        plot.subtitle = element_text(size = 9),
        axis.title.x = element_text(size = 8),
        axis.title.y = element_text(size = 8)) 

ggarrange(p,ncol=1,nrow=1) + theme_bw()
```


# Estimations de différents modèles

Dans chaque modèle, les coefficients associés aux variables explicatives `LREV`, `AGE`, `AGE`$^2$ et `ASSU` sont communs à chaque individu. En d'autres termes, on a:

$$\forall i \in [\![1;200]\!]\ ;\ \forall t \in [\![1;5]\!]\ ;\ \forall k \in [\![2;5]\!]\ ;\ \beta_{k,it} = \beta_k$$

On utilisera la fonction `plm` du package `plm` pour estimer les différentes modèles. 

## Modèle pooled

Dans le modèle pooled, on considère que les paramètres $\beta_{1i}$ sont tous égaux à $\beta_1$. On estime le modèle pooled suivant par la méthode MCO:

$$
\boxed{
\begin{array}{rcl}
& DEPSANTE_{it} = \beta_1 + \beta_2 ln(REV_{it}) + \beta_3AGE_{it} + \beta_4AGE^2_{it} + \beta_5ASSU_{it} + \varepsilon_{it} \\ 
& \forall i \in [\![1;200]\!]\ ;\ \forall t \in [\![1;5]\!]
\end{array}
}
$$

```{r }
pooled <- plm(DEPSANTE~LREV+AGE+I(AGE^2)+ASSU,data=mydata,model="pooling")
```


```{r eval=FALSE}
summary(pooled)
```
Le tableau suivant montre que chaque paramètre du modèle est significatif, bien que $\beta_2$ ne soit significatif qu'à $10\%$. 

On remarque que si le revenu en milliers de dollars augmente de $1\%$, alors les dépenses de santé augmentent de 0.00392 centaines de dollars, soit un peu moins de 0.40 dollars. Dit autrement si le revenu en milliers de dollars double, ie augmente de $100\%$, alors le modèle pooled prévoit que les dépenses de santé augmenteront d'un peu moins de 40 dollars.

L'effet marginal de l'âge sur les dépenses de santé est égale à $0.008\times AGE-0.208$. On constate que cet effet marginal augmente avec l'âge, ce qui confirme les résultats trouvés graphiquement à la question 2.

Enfin, l'estimation de $\beta_5$ indique que la possession d'une assurance maladie privée entraine une augmentation des dépenses de santé de $1.517$ centaines de dollars, soit $151.70$ dollars.

```{r}
stargazer(pooled, header=FALSE, type="latex", title="Estimation du modèle pooled")
```


## Modèle à effets fixes individuels

Cette fois le modèle à estimer s'écrit comme suit : 

$$
\boxed{
\begin{array}{rcl}
& DEPSANTE_{it} = \beta_{1i} + \beta_2 ln(REV_{it}) + \beta_3AGE_{it} + \beta_4AGE^2_{it} + \beta_5ASSU_{it} + \varepsilon_{it} \\ 
& \forall i \in [\![1;200]\!]\ ;\ \forall t \in [\![1;5]\!]
\end{array}
}
$$

où $\beta_{1i}$ représente un effet fixe spécifique à l'individu $i$ en matière de dépenses de santé. 

On peut estimer ce modèle à l'aide de l'opérateur Within. Cet opérateur lorqu'il est appliqué à un vecteur d'observations pour un individu $i$ calcule pour chaque observation son écart par rapport à la moyenne individuelle. Le modèle devient alors:


$$
\boxed{
\begin{array}{rcl}
& DEPSANTE_{it}-DEPSANTE_{i.} = \beta_2 \Big(ln(REV_{it})- ln(REV)_{i.}\Big) + \beta_3\Big(AGE_{it}- AGE_{i.}\Big) + \\
& \beta_4\Big(AGE^2_{it}- AGE^2_{i.}\Big) + \beta_5\Big(ASSU_{it}- ASSU_{i.}\Big) + \varepsilon_{it}-\varepsilon_{i.} \ \forall i \in [\![1;200]\!]\ ;\ \forall t \in [\![1;5]\!]
\end{array}
}
$$
où la notation "$_{i.}$" désigne la moyenne temporelle de chaque variable, telle que: 

$$\forall i \in [\![1;200]\!]\ ;\ x_{i.}=\frac{1}{5} \sum_{t=1}^5 x_{it}$$

Il est pertinent de relever que l'effet individuel $\beta_{1i}$ a disparu du modèle après le centrage des variables  puisque: 

$$\beta_{1i.}=\frac{1}{5} \sum_{t=1}^5 \beta_{1i} = \beta_{1i}$$

On peut donc utiliser le modèle `within` du package `plm`. 

```{r }
within <- plm(DEPSANTE~LREV+AGE+I(AGE^2)+ASSU, data=mydata, model="within")
```


```{r eval=FALSE}
summary(within)
```
D'après le tableau suivant, les coefficients estimés $\beta_k$ pour $k=2,3,4$ ne sont pas significatifs. Seul l'effet de l'assurance maladie privée sur les dépenses de santé est significatif au risque $1\%$. 

```{r}
stargazer(within, header=FALSE, type="latex", 
          title="Estimation du modèle à effets fixes individuels",
          table.placement = "H")
```

```{r}
# effets individuels estimés
FE <- summary(fixef(within))
# moyenne des effets individuels
FEm <- mean(fixef(within))
```


```{r eval=FALSE}
FEm
```

Grâce à la fonction `fixef` du package `plm`, on peut obtenir les effets individuels pour les 200 individus de la base de données. On trouve que l'effet individuel moyen est $\beta_1 \approx 0.93$. On peut donc réécrire le modèle comme suit :

$$
\boxed{
\begin{array}{rcl}
& DEPSANTE_{it} = \beta_{1} +\gamma_i + \beta_2 ln(REV_{it}) + \beta_3AGE_{it} + \beta_4AGE^2_{it} + \beta_5ASSU_{it} + \varepsilon_{it} \\ 
& \forall i \in [\![1;200]\!]\ ;\ \forall t \in [\![1;5]\!]
\end{array}
}
$$

Ce modèle conserve une constante commune $\beta_1$ et 200 constantes individuelles $\gamma_i$ correspondant à la différence $\beta_{1i} - \beta_1$. 

```{r}
head(FE,n=10) %>% stargazer(header=FALSE, type="latex", 
          title="Estimation des 10 premiers effets fixes individuels",
          table.placement = "H")
```


```{r eval=FALSE}
## méthode alternative d'estimation du modèle à effets fixes ##

# Transformation de la variable "ID" en factor pour utiliser group_by()
mydata$ID <- as.factor(mydata$ID)

# Ajout des moyennes par pays des 3 variables à educ_data
mydata <- mydata %>% 
  group_by(ID) %>% 
  mutate(DEPSANTEm=mean(DEPSANTE),
         LREVm=mean(LREV),
         AGEm=mean(AGE),
         AGE2m=mean(AGE**2),
         ASSUm=mean(ASSU)
  )

# Ajout des variables centrées à educ_data
mydata <- mydata %>% 
  mutate(DEPSANTEc=DEPSANTE-DEPSANTEm,
         LREVc=LREV-LREVm,
         AGEc=AGE-AGEm,
         AGE2c=AGE**2-AGE2m,
         ASSUc=ASSU-ASSUm
  )

# régression avec variables centrées
withinbis <- lm(DEPSANTEc~LREVc+AGEc+AGE2c+ASSUc, data=mydata)

# résumé du modèle estimé
summary(withinbis); summary(within)
## on retrouve les coefficients estimés avec le modèle "within" de la fonction plm
```


## Modèle à effets aléatoires

Cette fois on souhaite estimer le modèle à effets aléatoires dans lequel l'effet spécifique $\beta_{1i}$ n'est plus considéré comme un effet fixe mais comme une variable aléatoire. Le modèle s'écrit alors :

$$
\boxed{
\begin{array}{rcl}
& DEPSANTE_{it} =\beta_0 + \beta_2 ln(REV_{it}) + \beta_3AGE_{it} + \beta_4AGE^2_{it} + \beta_5ASSU_{it} + v_{it} \\ 
& \forall i \in [\![1;200]\!]\ ;\ \forall t \in [\![1;5]\!]
\end{array}
}
$$

où $v_{it}$ est le terme d'erreur composée du terme d'erreur idiosyncratique et de l'effet individuel tel que $v_{it}=\varepsilon_{it}+\beta_{1i}$.

Comme l'introduction d'un effet aléatoire dans le modèle conduit à une autocorrélation temporelle des perturbations $v_{it}$, on réduit le poids de chaque perturbation par l'introduction de l'opérateur $\theta$. Le modèle peut se réécrire comme suit et sera estimé avec la méthodes des Moindres Carrés Quasi Généralisés (MCQG):

$$
\boxed{
\begin{array}{rcl}
& DEPSANTE_{it}-\theta DEPSANTE_{i.} = \beta_0(1-\theta) + \Big(ln(REV_{it})-\theta ln(REV)_{i.}\Big)\beta_2 + \Big(AGE_{it}-\theta AGE_{i.})\Big)\beta_3 \\ 
& \Big(AGE^2_{it}-\theta AGE^2_{i.}\Big)\beta_4 + \Big(ASSU_{it}-\theta ASSU_{i.}\Big)\beta_5 + (1-\theta)\beta_{1i} + (1-\theta)\varepsilon_i\\
& \forall i \in [\![1;200]\!]\ ;\ \forall t \in [\![1;5]\!]
\end{array}
}
$$
$\theta$ est calculé avec la formule suivante :

$$\theta = 1 - \sqrt{\frac{\sigma_{\varepsilon}^{2}}{\sigma_{\varepsilon}^{2}+T \sigma_{\beta_1}^{2}}}$$
où le terme $\frac{\sigma_{\varepsilon}^{2}}{\sigma_{\varepsilon}^{2}+T \sigma_{\beta_1}^{2}}$ représente le poids des variations intra-individuelles dans les variations totales. 

Pour l'estimation de ce modèle, on utilise le modèle `random` et la méthode d'estimation `walhus` du package `plm` qui permet de trouver $\hat{\beta}_{MCQG}$ le vecteur des coefficients estimés du modèle. 

```{r }
random <- plm(DEPSANTE~LREV+AGE+I(AGE^2)+ASSU,data=mydata,model="random",method="walhus")
```

```{r eval=FALSE}
summary(random)
```

Tous les coefficients estimés sont significatifs à l'exception de $\hat{\beta_2}$ comme l'indique le tableau suivant. 

```{r}
stargazer(random, header=FALSE, type="latex", 
          title="Estimation du modèle à effets aléatoires",
          table.placement = "H")
```


Le résumé de la régression indique que $\hat{\theta} \approx 0.73$. Il est donc plus proche de 1 que de 0, ce qui signifie que l'estimateur MCQG est plus proche de l'estimateur Within que de l'estimateur du modèle pooled. 


```{r eval=F}
random$ercomp
``` 

```{r eval=FALSE}
## Méthode d'estimation alternative du modèle à effets aléatoires ##

# Modèle between
between <- plm(DEPSANTE~LREV+AGE+I(AGE^2)+ASSU, data=mydata, model="between")

#
N <- nlevels(mydata$ID)
T <- nlevels(mydata$ANNEE)
K <- length(random$coefficients)-1

# Estimation de la variance du terme d'erreur classique (obtenu avec "within")
se2 <- sum(within$residuals^2)/(N*T-N-K)

# Estimation de la variance du terme d'erreur individuel (obtenu avec "between")
su2 <- sum(between$residuals^2)/(N-K-1)-se2/T

# Estimation de theta
theta <- 1-sqrt(se2/(se2+T*su2))
paste("Estimation de theta :",round(theta,3))
## on retrouve presque la même valeur de theta que celle obtenue avec le modèle "random" de la fonction plm

# Variables transformées pour appliquer la méthode MCQG
mydata <- mydata %>% 
  mutate(DEPSANTEmcqg=DEPSANTE-theta*DEPSANTEm,
         LREVmcqg=LREV-theta*LREVm,
         AGEmcqg=AGE-theta*AGEm,
         AGE2mcqg=AGE**2-theta*AGE2m,
         ASSUmcqg=ASSU-theta*ASSUm
  )

# Modèle MCQG
mcqg <- lm(DEPSANTEmcqg~LREVmcqg+AGEmcqg+AGE2mcqg+ASSUmcqg, data=mydata)

# Résumé de la régression
summary(mcqg); summary(random)

# Constante modèle mcqg
paste("Estimation de la constante MCQG:",mcqg$coefficients[1][1]/(1-theta))
## on retrouve l'estimation de la constante obtenue avec la fonction "within" de la fonction plm
```


# Significativité des constantes individuelles

Tester l'égalité des termes constants en comparant les résultats du modèle pooled à ceux du modèles à effets fixes individuels revient à appliquer le test 3 de la procédure d'Hsiao. Ici, on fait l'hypothèse que les coefficients associés aux variables explicatives du modèle sont identiques pour les 200 individus. 


$$
\left\{
  \begin{array}{ll}
      H_{0} : &\beta_{1i}=\beta_1 \quad \forall i \in[\![1;200]\!] \\
      H_1 : & \exists i \neq j\ |\ \beta_{1i}\neq \beta_{1j} \quad (i,j) \in[\![1;200]\!]^2
  \end{array}
\right.
$$
La statistique de Fisher associée au test 3 de la procédure d'Hsiao est définie comme suit :

$$F=\frac{\big(SCR_{P}-SCR_{W}\big)/ (N-1)}{SCR_{W}/ \big(N(T-1)-K\big)} \sim F\Big((N-1), N(T-1)-K)\Big)$$

avec $N=200$ le nombre d'individus, $T=5$ le nombre de périodes, $K=4$ le nombre de variables explicatives des deux modèles, $SCR_{P}$ la somme des carrés des résidus du modèle contraint sous $H_{0}$ (modèle pooled) et $SCR_{W}$ somme des carrés des résidus du modèle contraint sous $H_{1}$ (modèle à effets fixes individuels).

```{r}
# nombre d'individus 
N <- nlevels(mydata$ID)
# nombre de périodes 
T <- nlevels(mydata$ANNEE)
# nombre de paramètres à estimer (hors constante / effet individuel)
K <- length(within$coefficients)

# SCR
SCRp <- deviance(pooled)
SCRw <- deviance(within)
```

```{r}
# statistique du test
F <- (SCRp-SCRw)*(N*(T-1)-K)/(SCRw*(N-1))
# ddl de la statistique
df1 <- N-1
df2 <- N*(T-1)-K
# valeur critique
qf <- qf(0.95,df1,df2)
```

```{r eval=FALSE}
F[1] ; qf
```

**Règle de décision:** On trouve $F \approx 13.18 > F_{5\%}(199,796) \approx 1.20$, on rejette donc l'hypothèse nulle d'égalité des termes constants. Au risque $\alpha=5\%$, le modèle à effets fixes individuels est donc significativement meilleur que le modèle pooled pour représenter le processus qui génère les données. 

# Effet du revenu sur les dépenses de santé selon le modèle estimé

Tout d'abord, notons que $\beta_2$ n'est significatif que pour le modèle pooled. Ensuite, le tableau suivant présente la variation en niveau des dépenses de santé en centaines de dollars pour une augmentation du revenu de $1\%$. On remarque que les modèles à effets fixes individuels et à effets aléatoires estiment une diminution des dépenses de santé lorsque le revenu augmente de $1\%$. Supposons que le revenu double, ie augmente de $100\%$, alors les modèles à effets fixes individuels et à effets aléatoires prévoient respectivement une diminution du niveau des dépenses de santé de 11 dollars et 15 dollars. Le modèle pooled prévoit quant à lui une augmentation des dépenses de santé d'environ 39 dollars. La prise en compte des effets individuels entraine un changement de l'influence du revenu sur les dépenses de santé, bien que ce changement ne soit pas siginificatif d'un point de vue statistique.

```{r}
tab <- cbind(pooled$coefficients[2]/100,
         within$coefficients[1]/100,
         random$coefficients[2]/100) %>%
  as.data.frame()

colnames(tab) <- c("pooled", "within", "random")
rownames(tab) <- "Effet marginal de REV"
tab %>% 
  mykable(titre="Effet d'une augmentation de 1 $\\%$ du  revenu sur les dépenses de santé pour les 3 modèles", digits=4) 
```

# Comparaison des modèles à effets fixes et à effets aléatoires


Le modèle à effets aléatoires semble plus adapté pour décrire le processus qui génère les données dans la mesure où tous ses coefficients sont significatifs à l'exception de $\beta_2$ le coefficient associé à `LREV`.

```{r}
stargazer(within,random, header=FALSE, type="latex", 
          title="Comparaison des modèles within et random",
          table.placement = "H")
```


```{r eval=F}
stargazer(within,random,type='text')
```

Testons maintenant si l'on peut réellement appliquer le modèle à effets aléatoires. On doit vérifier si l'effet aléatoire $\beta_{1i}$ n'est pas corrélé aux vecteurs des variables explicatives $X_i$. Cela revient à tester si $\mathbb{E}\big(\beta_{1i}|X_i\big)=0$. Pour ce faire on a recours au test d'Hausman dont les hypothèses sont les suivantes :

$$
\left\{
  \begin{array}{ll}
      H_{0} : &\mathbb{E}\big(\beta_{1i}|X_i\big)=0 \\
      H_1 : &\mathbb{E}\big(\beta_{1i}|X_i\big)\neq 0 
  \end{array}
\right.
$$

Après avoir procédé au test on trouve $p_c \approx 0.0023 < 0.05$, ce qui nous amène à rejet l'hypothèse nulle de non corrélation entre les effets aléatoires et les variables explicatives du modèle. Le modèle à effets aléatoires est donc inconsistent. On retient donc le modèle à effets fixes individuels.

```{r eval=FALSE}
phtest(within, random) 
```

# Analyse du modèle à effets aléatoires

Dans cette question, on utilisera les résultats du modèle à effets aléatoires.

## Effet de l'âge sur les dépenses de santé

L'effet marginal de l'âge sur les dépenses de santé est défini comme suit :

$$\frac{\partial DEPSANTE}{\partial AGE}=\hat{\beta_3}+2\hat{\beta_4}AGE=0.004\times AGE-0.090$$
L'effet marginal de l'âge sur les dépenses de santé croit proportionnellement avec l'âge de l'individu considéré puisque :
$$\frac{\partial^2 DEPSANTE}{\partial AGE^2} > 0$$

L'effet de l'âge sur les dépenses de santé est donc une fonction convexe définie comme suit :

$$DEPSANTE = 0.004 AGE^2 - 0.09 AGE + k, \ k \in \mathbb{R}$$

```{r}
# récupération de k
k <- random$coefficients[1]

# fonction qui représente l'effet de 'AGE' sur 'DEPSANTE' avec k=cst
AGE_effect <- function(x){
  y <- -0.09*x+0.004*x^2+k
  return (y)
}
```

```{r eval=FALSE}
# minimisation des dépenses de santé 
optimize(AGE_effect, lower=0, upper=80, maximum=FALSE)
## on trouve AGE=22.5 
```


```{r fig.height= 3.7, fig.width= 6, fig.align='center'}
curve(AGE_effect, 0, 80, col = "violet", 
      main="Estimation de l'influence de l'âge sur les dépenses de santé",
      cex.main=.8, xlab="AGE", 
      ylab="DEPSANTE (en centaines de dollars)",cex.lab=.7)
abline(v=c(min(mydata$AGE),max(mydata$AGE)), col=c("red", "red"),
       lty=c(2,2), lwd=c(1,1))
legend(1, 21, legend="[21;70]",
       col="red", lty=2, cex=0.7)
```

Le graphique précédent représente la relation entre `DEPSANTE` et `AGE`. Le paramètre $k$ a été estimé par la valeur de la constante $\hat{\beta_0}$ du modèle à effets aléatoires. On obtient bien une courbe convexe avec un minimum des dépenses de santé atteint à l'age de 11 ans et 3 mois. Les lignes en pointillés représentent l'étendue de l'âge des individus de la bases de données. 


## Effet de l'assurance maladie privée sur les dépenses de santé

L'estimation du modèle à effets aléatoires donne $\hat{\beta_5}=1.362$. Or, on sait que $\beta_5$ différencie un individu présentant une assurance maladie privée d'un individu qui n'en possède pas en termes de dépenses annuelles de santé. Ainsi, la possession d'une assurance maladie privée entraine une augmentation estimée des dépenses annuelles de santé de 1.362 centaines de dollars, soit 136.20 dollars. Notons cependant que l'écart de dépenses de santé entre ceux qui ont une assurance privée et ceux qui n'en ont pas tend à diminuer avec l'âge. 

```{r}
# transformation de la variable ASSU en factor
mydata$ASSU <- ifelse(
  mydata$ASSU==1, "Yes", "No"
  ) %>% 
  as.factor()
```

```{r fig.height=3, fig.width=6.2, fig.align='center'}
p <- ggplot(mydata, aes(y=DEPSANTE, x=AGE)) +
  geom_point(aes(colour=ASSU)) + 
  geom_smooth(se= F, size = 1, aes(colour=ASSU)) + 
  ggtitle("Dépenses de santé et âge selon la possession d'une assurance maladie privée") +
  ylab("DEPSANTE (en centaines de dollars)") +
  theme(plot.title = element_text(size = 10, face="bold"),
        legend.title = element_text(size = 9),
        axis.title.x = element_text(size = 8),
        axis.title.y = element_text(size = 8)) 

ggarrange(p,ncol=1,nrow=1) + theme_bw()
```



# Limites du modèle à effets fixes individuels

Si l'on suppose que personne n'a changé de statut d'assurance on a alors $ASSU_{it}=0$ ou $1$, $\forall t \in [\![1;5]\!]$. Si l'on calcule la moyenne temporelle de cette variable pour l'individu $i$, on obtient :

$$ASSU_{i.}=\frac{1}{5} \sum_{t=1}^5 ASSU_{it}=ASSU_{it}$$

En centrant les variables du modèles pour appliquer la méthode d'estimation Within, on a alors :

$$ASSU_{it} - ASSU{i.} = 0$$


Pour tester empiriquement ce résultat on décide d'estimer un nouveau modèle avec la méthode d'estimation Within. Pour ce faire on crée une nouvelle variable `ASSUcst` telle que $ASSUcst_{it}$ = $ASSU_{i1}$, i.e. 0 ou 1,  avec $t \in [\![1;5]\!]$. 


```{r}
# nombre d'individus 
N <- mydata[dim(mydata)[1],]$ID[1]

# pour chaque individu on impute la valeur de ASSU pour t=1
mydata$ASSU <- ifelse(
  mydata$ASSU=="Yes", 1, 0
  )
mydata$ASSUcst <- 0
for (i in 1:N){
  mydata[mydata$ID==i,]$ASSUcst=mydata[mydata$ID==i,]$ASSU[1]
}
```


```{r}
mydata[16:20,c(1,2,6,8)] %>% 
  mykable(titre="Aperçu de la nouvelle variable ASSUcst (individu 4)")
```


```{r}
within2 <- plm(DEPSANTE~LREV+AGE+I(AGE^2)+ASSUcst, data=mydata, model="within")
```

```{r eval=FALSE}
summary(within2)
```
En appliquant la méthode Within avec la variable `ASSUcst`, i.e. la variable `ASSU` constante dans la dimension temporelle pour l'individu $i$, on remarque que $\beta_5$ n'a pas pu être estimé. L'estimateur à effets fixes devient donc inefficace dans la mesure où il ne peut pas déterminer l'influence de l'assurance maladie privée sur les dépenses de santé annuelles. Notons aussi que la significativité globale du modèle est faible contrairement aux modèles estimés précédemment, ce qui témoigne de l'inefficacité de l'estimateur Within. 


```{r}
stargazer(within2, header=FALSE, type="latex", 
          title="Estimation Within sans changement de statut d'assurance maladie privée ",
          table.placement = "H")
```

